【裁判字號】    99,判,331
【裁判日期】    990401
【裁判案由】    營利事業所得稅
【裁判全文】
最  高  行  政  法  院  判  決
                                       99年度判字第331號
再 審原 告  國際紐約人壽保險股份有限公司
代  表  人  彭勵志
訴訟代理人  楊建華
再 審被 告  財政部臺北市國稅局
代  表  人  甲○○
上列當事人間營利事業所得稅事件，再審原告對於中華民國97年
6月5日本院97年度判字第506號判決，提起再審之訴，本院判決
如下：
    主  文
再審之訴駁回。
再審訴訟費用由再審原告負擔。
    理  由
一、緣再審原告辦理民國（下同）91年度營利事業所得稅結算申
    報時，原列報利息收入新臺幣（下同）412,798,956元，其
    中債券利息申報276,174,675元。再審被告查核以再審原告
    將所購入公債溢價部分，於收到利息時加以攤銷，作為本期
    利息收入之減項，其金額共計30,553,295元，與規定不符，
    故將該公債溢價攤銷數30,553,295元加回利息收入，核定利
    息收入為440,511,934元。再審原告不服，就債券溢價攤銷
    數調增利息收入部分，循序提起行政訴訟，經原審法院94年
    度訴字第2920號判決撤銷原處分及訴願決定；再審被告不服
    ，向本院提起上訴，經本院97年度判字第506號判決（下稱
    原確定判決）廢棄原審判決，並駁回再審原告在第一審之訴
    ；再審原告仍表不服，復提起本件再審之訴。
二、再審原告起訴意旨略以：（一）本院原確定判決未附理由逕
    認所得稅法第62條及財政部75年7月16日臺財稅第7541416號
    函釋係謂債券利息收入須按票面利率計算，且未究明所得稅
    法第24條之1與同法施行細則第31條之1，以確認上開財政部
    75年函釋所示債券溢價攤銷數應作為利息收入之減項之意涵
    ，適用法規顯有錯誤。（二）再審原告之主張，本院原確定
    判決未能分辨債券利息折溢價攤銷與續後評價係屬不同二事
    ，亦與系爭債券取得後之市場殖利率變化完全無關，然本院
    原確定判決竟將二者混為一談，據以廢棄原審判決，未予究
    明本案爭點為再審原告依據一般公認會計原則規定將債券溢
    價攤銷列為票面利息收入之減項，是否符合所得稅法之規定
    ，適用法規亦顯有錯誤。（三）依據財政部85年10月21日臺
    財稅第851910621號函釋，零息公債之折價，應作為票面利
    息收入之加項，則債券「溢價」卻不得作為利息收入之減項
    ，顯違反平等原則，本院原確定判決未能糾正其再審被告論
    據失誤之處，適用法規顯有錯誤。（四）再審被告認債券溢
    價不得作為利息收入之減項，但在債券前手息案件，卻又謂
    債券折價須作為利息收入之加項，本院原確定判決未予糾正
    ，違反平等原則及誠信原則等語，爰依行政訴訟法第273條
    第1項第1款規定，求為判決廢棄本院原確定判決，並撤銷訴
    願決定及原處分。
三、再審被告則以：據本院原確定判決，按債券之發行（買賣）
    ，究係折價或溢價發行（買賣），固繫於市場需求，而由當
    時市場利率（或稱殖利率）與票面利率間之相對高低比例決
    定，惟投資人於選擇投資某債券之初，應即已通盤考量自己
    之需求及投資之目的，而以最有利於己之方式進場，是債券
    溢、折價在稅法上是否應在資產負債表股東權益項下減除，
    或在損益表利息收入項下減除，即應慮及該債券之長短期投
    資屬性。足證已論明何以不足採之理由，並非如再審原告所
    主張，無視系爭債券取得後之市場殖利率變化完全無關之論
    述。自難謂原確定判決有行政訴訟法第273條第1項第1款所
    規定適用法規顯有錯誤之再審事由。再審原告主張所得稅法
    第24條之1規定，立法意旨係揭示將依債券之面值及利率計
    算利息收入依帳載紀錄核實計算及認定，惟所得稅法第24條
    之1係於96年7月11日始增訂，並自公布生效日施行，依實體
    從舊原則，本件亦無適用餘地。另再審原告所舉財政部85年
    10月21日函釋係針對「零息票債券」折價發售之債券利息認
    計所為之釋示，亦與本件公債債券溢價攤銷有別；又再審原
    告所提債券前手息案件，亦與本件不為相同情形。綜上，再
    審原告所訴各節，難謂為再審之事由等語，資為抗辯，求為
    判決駁回再審原告之訴。
四、本院查:按判決已經確定，而有行政訴訟法第273條第1項第1
    款規定：「適用法規顯有錯誤者」之事由，固得提起再審之
    訴。惟所謂「適用法規顯有錯誤」，係指原判決所適用之法
    規與該案應適用之現行法規相違背，或與解釋判例有所牴觸
    者而言，至於法律上見解之歧異，再審原告對之縱有爭執，
    要難謂為適用法規錯誤，而據為再審之理由，有本院62年判
    字第610號判例可循。本件原確定判決係以：(一)、按稅務會
    計與財務會計之計算依據與基礎原即有異，租稅之課徵，自
    應以租稅法之有關規定為準據。又營利事業應按債券之面值
    及票面利率計算利息收入，並以原始購價作為出售債券之成
    本，故於稅務會計上，債券持有期間並不認列溢、折價攤銷
    ，即將購進成本與面值之差額於出售時認列為證券交易損益
    ，而不調整持有期間之利息收入。次按「長期投資之存款、
    放款或債券，按其攤還期限計算現價為估價標準，現價之計
    算，其債權有利息者按原利率計算，無利息者按當地銀錢業
    定期1年存款之平均利率計算之。前項債權於到期收回時，
    其超過現價之利息部分，應列為收回年度之收益。」為所得
    稅法第62條所明定。又「營利事業或個人買賣國內發行之公
    債、公司債及金融債券，買受人若為營利事業，可由該事業
    按債券持有期間，依債券之面值及利率計算『利息收入』，
    如其係於兩付息日間購入債券並於取息前出售者，則以售價
    減除其購進該債券之價格及依上述計算之利息收入後之餘額
    作為其證券交易損益。買受人若為個人，因個人一般多未設
    帳，應一律以其兌領之利息金額併入其當期綜合所得稅課徵
    。」為財政部75年7月16日臺財稅第7541416號函所釋示，上
    開函釋，係財政部基於職權所為釋示，未逾越法律規定，自
    可適用。又企業考慮行業特性、產品性質、經濟情況等因素
    ，自由選擇會計原則及採行的方法，但必須注意前後年度應
    一致採用相同的方法，不得任意變更，以符合一般公認會計
    原則中「一致性」的要求。同理，企業為債券之投資，不論
    係長期抑短期投資，其債券之資產估價與利息認列標準等，
    自應依其性質而有前後一致之情形，以杜規避稅負。(二)、查
    債券之發行（買賣），究係折價或溢價發行（買賣），固繫
    於市場需求，而由當時市場利率（或稱殖利率）與票面利率
    間之相對高低比例決定，惟投資人於選擇投資某債券之初，
    應即已通盤考量自己之需求及投資之目的，而以最有利於己
    之方式進場，是債券溢、折價在稅法上是否應在資產負債表
    股東權益項下減除，或在損益表利息收入項下減除，即應慮
    及該債券之長短期投資屬性。經查依再審原告會計師簽證查
    核報告第10頁列載本件為長期投資，系爭溢價債券既係長期
    投資之證券，自係以長期持有為目的，其市價變動之損益自
    不可能在短期內實現，其損益即難以短期浮動之市場價格予
    以正確評估，亦即短期證券市價之漲跌仍可能在往後年度降
    價或回升，屬「投資風險」之一部，故證券長期投資未實現
    之跌價損失，應列在資產負債表股東權益項下列為減項，因
    與損益表無關，而不得列在當年度（期）盈餘項下。加以長
    期債券投資所支付之利息係固定利率，早於購入之初即知之
    甚詳，其獲益之風險亦係於擇定投資項目時即予衡量在先，
    自更無單獨將債券利息收入於購入後之各年度與市價評量之
    理，是原審判決認應以各該年度投資市場利率即殖利率評價
    ，以反映按實際市場利率計算之利息收入，而准將債券溢價
    攤銷額列入利息收入減項，顯與證券長期投資性質相悖，亦
    有違前揭所得稅法第62條規定及財政部75年7月16日臺財稅
    第7541416號函釋意旨。(三)、另按辦理結算申報時生有財務
    、稅務會計差異時，仍應依稅法規定自行調整，此觀營利事
    業所得稅查核準則第2條第2項規定自明。原審判決以與現行
    所得稅法第62條具有沿革關係之37年修訂舊所得稅法第58條
    之立法說明已表明「（舊法）第34條至第63條之規定，屬資
    產估價之規定，適用會計規則」，即認定債券利息數額須採
    溢折價攤銷方式，固屬創見，然於法尚乏所據。(四)、綜上所
    述，原處分將系爭公債溢價攤銷數30,553,295元加回利息收
    入，訴願決定予以維持，均無不合。再審原告訴請撤銷訴願
    決定及原處分，難認有理由。原審判決撤銷訴願決定及原處
    分，自屬違誤。上訴意旨求予廢棄，為有理由，又因本件事
    實，已臻明確，應由本院自為判決，將原判決廢棄，並駁回
    再審原告在第一審之訴等情，已經原確定判決詳予論述在案
    。又再審原告雖主張應依財務會計準則公報及一般公認會計
    原則有關於長期投資之公司債，應按溢折價攤銷作為利息收
    入之調整；惟此乃基於財務會計之穩健原則，為允當表達營
    利事業財務情形所為之規範。原確定判決復已說明稅務會計
    與財務會計因計算依據及基礎原即有異，租稅之課徵，應以
    租稅法之有關規定為準據，要無適用法律顯有錯誤之問題。
    另財政部85年10月21日臺財稅第000000000號係針對無息票
    公債之利息收入認列方式為釋示，以及債券前手息案件，均
    與本件之事實不同，於本件自無從予以比附援引。至所得稅
    法第24條之1係於96年7月11日始增訂，並應自公布生效日施
    行，依實體從舊原則，本件亦無適用餘地。故再審原告所指
    摘者，無非係重述已經原確定判決論斷而不採之理由，暨執
    其法律上一己之歧異見解再為爭議，依上開本院判例，尚與
    所謂適用法規顯有錯誤有間。從而，本件再審之訴為顯無再
    審理由，應予駁回。
五、據上論結，本件再審之訴為無理由。依行政訴訟法第278條
    第2項、第98條第1項前段，判決如主文。
中    華    民    國    99    年    4     月    1     日
                    最高行政法院第七庭
                        審判長法官  藍  獻  林
                              法官  楊  惠  欽
                              法官  鄭  小  康
                              法官  廖  宏  明
                              法官  姜  素  娥
以  上  正  本  證  明  與  原  本  無  異
中    華    民    國    99    年    4     月    2     日
                              書記官  彭  秀  玲


司法院資訊處製作；財團法人民間司法改革基金會備份。
